【裁判字號】    95,上訴,1590
【裁判日期】    951122
【裁判案由】    殺人未遂
【裁判全文】
臺灣高等法院高雄分院刑事判決        95年度上訴字第1590號
上  訴  人
即  被  告  乙○
選任辯護人  葉天來律師
上列上訴人因殺人未遂案件，不服臺灣高雄地方法院95年度簡上
字第102 號中華民國95年6 月29日第一審判決（臺灣高雄地方法
院檢察署聲請簡易處刑案號：94年度偵緝字第1036號），提起上
訴，本院判決如下：
    主  文
原判決撤銷。
乙○傷害人之身體，處有期徒刑貳年。未扣案之菜刀壹把，沒收
之。
    事  實
一、緣乙○與甲○○係同母異父兄弟關係，平日感情不睦，民國
    93年7 月24日晚上11時許，甲○○至高雄市前鎮區○○○路
    1007巷1 號乙○住處探視其母親時，與乙○發生口角，甲○
    ○遂步出屋外至巷口處，並以電話聯絡友人丙○○開車前來
    搭載欲離開，惟乙○竟基於傷害甲○○身體之故意，持放置
    在其停放路旁機車置物箱內其所有之菜刀1 把欲攻擊甲○○
    ，甲○○見狀即上前將乙○撲倒在地，因乙○持刀揮砍，而
    遭乙○持刀割傷臉部，致甲○○受有右側顏面切割傷20公分
    ，合併唾液腺斷裂、右側顏面神經輕微受損等之傷害；甲○
    ○遭割傷後，起身欲逃離現場，惟乙○接續上開傷害犯意，
    持刀追甲○○，隨即追及甲○○，而持刀揮擊甲○○身體，
    致甲○○受有胸腹部切割傷共4 處，長38公分、5 公分、16
    公分、及14公分，及左上臂切割傷6 公分之傷害。嗣附近居
    民圍觀，乙○始罷手而離開現場，甲○○則由丙○○聯絡其
    妻陳淑卿駕駛小客車前來，由丙○○扶甲○○上車以送醫救
    治。
二、案經甲○○訴由臺灣高雄地方法院檢察署檢察官聲請簡易判
    決處刑後，檢察官不服提起上訴，再經原審適用通常程序審
    理後為第一審判決。
    理  由
壹、程序部分：
一、按被告以外之人於審判外之陳述，雖不符刑事訴訟法第159
    條之1 至第159 條之4 之規定，而經當事人於審判程序同意
    作為證據，法院審酌該言詞陳述或書面陳述作成時之情況，
    認為適當者，亦得為證據。當事人、代理人或辯護人於法院
    調查時知有第159 條第1 項不得為證據之情形，而未於言詞
    辯論終結前聲明異議者，視為有前項之同意，同法第159 條
    之5 第1 、2 項定有明文。立法意旨在於傳聞證據未經當事
    人之反對詰問予以核實，原則上先予排除，惟若當事人已放
    棄反對詰問權，於審判程序中表明同意該等傳聞證據可作為
    證據，基於尊重當事人對傳聞證據之處分權，及證據資料愈
    豐富，愈有助於真實發見之理念，且強化言詞辯論主義，使
    訴訟程序得以順暢進行，上開傳聞證據亦均具有證據能力。
    本案告訴人甲○○、證人丙○○於警詢及檢察事務官前所為
    之陳述，以及高雄醫學大學附設中和紀念醫院診斷證明書、
    高雄市立民生醫院驗傷診斷書等，雖均屬於傳聞證據，然檢
    察官、被告及其辯護人，於原審及本院審理時均同意作為證
    據，且於本院言詞辯論終結前，均未聲明異議，而本院審酌
    該言詞陳述及書面陳述作成之情況，未見有何不適當之情形
    ，故依前開規定，均得為證據。
二、按刑事訴訟法第159 條之1 第2 項規定：「被告以外之人於
    偵查中向檢察官所為之陳述，除顯有不可信之情況者外，得
    為證據。」依其文義之形式解釋，乃指被告以外之人於偵查
    中向檢察官所為之陳述，非顯不可信者，得為證據；然新刑
    事訴訟法，為保障被告之反對詰問權，已採納英美之傳聞法
    則，而被告以外之人於偵查中向檢察官所為之陳述，其本質
    屬傳聞證據，依傳聞法則，原無證據能力，係因立法者以刑
    事訴訟法規定檢察官代表國家偵查犯罪、實施公訴，依法有
    訊問被告、證人、鑑定人之權，且實務運作時，偵查中檢察
    官向被告以外之人所取得之陳述，原則上均能遵守法律規定
    ，不致違法取供，其可信性極高，為兼顧理論與實務為由，
    而例外設定其具備非顯不可信之要件時，得為證據。故此法
    條所稱「得為證據」者，應解釋為檢察官訊問被告以外之人
    即證人之程序，已給被告或其辯護人對該被告以外之人行詰
    問之機會，而無顯不可信之情況，或該被告以外之人於審判
    中到場作證，並給被告或其辯護人對其行詰問之機會，但其
    於審判中之陳述與偵查中向檢察官所為陳述不一致，而偵查
    中向檢察官所為陳述無顯不可信之情況，或該被告以外之人
    因死亡或身心障礙或所在不明或滯留國外而無法於審判期日
    到庭陳述之傳喚不能情形者為限，始得例外容許之，以確保
    被告之反對詰問權；而對此項陳述所設「無顯不可信」之要
    件，亦應解為屬於證據能力之規定，而非陳述內容證明力之
    問題；至於被告以外之人於偵查中向檢察官所為陳述是否具
    備「無顯不可信」之要件而具有證據能力，法院應就該被告
    以外之人在檢察官面前所為陳述之外部附隨之環境或條件判
    斷之。本案被告以外之人丙○○、陳淑卿於乙○另案告訴甲
    ○○傷害等案件檢察官偵查中，在檢察官前具結所為之陳述
    ，被告及其辯護人均同意作為證據，且放棄與其在本案審理
    中對質、詰問之機會，且其未主張上開偵查中之陳述有何顯
    不可信的情況，依上說明，其等上開於偵查中在檢察官前所
    為陳述有證據能力。
三、本案高雄市政府警察局前鎮分局95年5 月8 日高市警前分偵
    字第0950009293號函，其係原審法院函查94年7 月24日晚間
    被告之報案紀錄，依其性質係屬被告以外之人於審判外之書
    面陳述，雖係公務員職務上所製作之文書，但其非屬刑事訴
    訟法第159 條之4 第1 款之紀錄文書、證明文書，而本案案
    發日係93年7 月24日晚上，該函則係函覆94年7 月24日晚上
    之報案紀錄，亦非同條第3 款之文書，而辯護人於本院審理
    中又主張其無證據能力，故該項證據並無證據能力。另高雄
    醫學大學附設中和紀念醫院95年5 月3 日高醫附密字第0950
    001344號函附之甲○○急診病歷，則屬同條第2 款之從事業
    務之人於通常業務過程所須製作之紀錄文書，依該條規定，
    得為證據而有證據能力。
貳、實體部分：
一、訊據被告乙○固坦承於上開時地持菜刀傷害甲○○及造成甲
    ○○受有如事實欄所載之傷勢之事實，惟矢口否認有何傷害
    或殺人犯意，於原審時辯稱：是甲○○喝酒前來鬧事，伊報
    警請警方前來處理，甲○○就從背後重擊，使伊往前撞到摩
    托車，又撞向走廊柱子跌倒在柱子旁，甲○○又過來打伊，
    並坐在身上左手搯伊脖子，出拳毆打伊，伊為自衛，隨手拿
    起東西就反擊，當時並不知道隨手拿起的東西是何物，決非
    自始即知道是刀，甲○○先是1 人，後再叫2 人打伊，足證
    伊所作係自衛，無傷人之故意云云（見原審卷第34、40頁）
    ，另其於本院審理時又辯稱：當時伊下班回來與母親在客廳
    吃消夜，甲○○開門進來後，伊問他何以有鑰匙？他就說你
    再告我啊﹗後來甲○○走出去，有一轎車過來，伊走過去，
    甲○○就從背後打伊，丙○○過來一起打伊，刀子是伊放在
    機車上，伊平常削水果用的，因甲○○坐在伊身上，掐伊快
    要窒息，伊才隨手拿出刀子云云。
二、經查：
（一）上開事實業據告訴人甲○○於檢察事務官詢問時，指訴稱
      ：93年7 月24日22時許，伊至高雄市前鎮區○○○路1007
      巷1 號探望父母，被告遂質問伊前來做什麼，伊見狀即撥
      打電話予友人丙○○，請丙○○至該處載伊返回屏東，嗣
      丙○○前至該處便向乙○詢問2 人是否爭吵，乙○即怒言
      以對，且前至機車處至機車置物箱中拿出刀子，其欲上前
      阻止，乙○即持刀朝其之臉、胸、腹、手臂等處連砍幾刀
      ，致其受有前開受有胸腹部切割傷、左上臂切割傷、右側
      顏面切割傷合併唾液腺斷裂、右側顏面神經輕微受損等之
      傷害，旋因陳淑卿將車駛來，叫丙○○與伊迅速上車，當
      時盧林鍛玉（即甲○○、乙○之母）聞訊亦出面制止乙○
      ，惟乙○仍作勢要砍擊，後由丙○○載其至阮外科就醫，
      並轉送高醫緊急救治後方能倖免於死等語（93年度發查字
      第4390號卷第3 、4 頁參照），而丙○○於警詢陳述稱：
      當日甲○○去載他回屏東，伊到時看到甲○○與乙○在巷
      口起爭執，隨後乙○跑到機車停放處，開機車置物箱，從
      機車置物箱內拿出菜刀，以手持刀向甲○○揮砍1 刀，甲
      ○○臉上被劃中1 刀退開，乙○便持菜刀向前追擊，在甲
      ○○身上劃4 刀，此時社區內很多人出來看，乙○便離開
      現，伊就將甲○○扶上車去就醫等語（93偵24603 號卷第
      3 頁參照），雖然2 人關於被告持刀攻擊甲○○之細節稍
      有出入，但所陳述被告傷害之情節則大致相符，另丙○○
      於另案偵查中亦為相同之證述（93發查4733卷第74-75 頁
      參照），且丙○○之妻即證人陳淑卿於另案偵查中亦證述
      ：伊看到被告拿菜刀在後面追甲○○等語之情（同上卷第
      65-66 頁參照），對照被告所受之傷害確在臉部、胸腹部
      及手臂等處，此有高雄醫學大學附設中和紀念醫院93年9
      月13日診斷證明書、93年8 月2 日甲種診斷證明書、高雄
      醫學大學附設中和紀念醫院95年5 月3 日函及所檢附之甲
      ○○急診病歷資料診斷書各1 份、傷部照片共16張等附卷
      可稽，而與丙○○上開所陳述之情節相符，而丙○○、陳
      淑卿2人又與被告間並無仇怨，其2人所證，自堪採信。
（二）被告雖以前詞置辯，惟查：
  1、依甲○○上開與丙○○大致相符之指訴，足見甲○○僅係
     單純探望父母，並在被告質問來意後，即撥打電話予友人
     丙○○，欲由友人載返屏東之情應可認定。被告雖以前情
     辯稱：係遭甲○○及丙○○毆打，基於自衛始砍傷甲○○
     云云，然依據被告於另案偵查中所提出之高雄市立民生醫
     院驗傷診斷書所記載被告當時之傷勢為：雙前臂擦傷（右
     2x2 公分、左6x1 公分）、右小腿擦傷（4x1 公分），此
     有該驗傷診斷書在卷可稽（94偵1036卷第13頁參照），則
     依上開驗傷診斷書所記載之被告傷勢，被告之背部、頸部
     等處，並無受傷，則該傷勢顯然與被告上開辯解不符，而
     丙○○於上開偵訊時稱：伊約晚上11點到，伊到時甲○○
     跟被告在社區外講話，雙方口氣不是很好，伊問2 人發生
     什麼事情，結果被告一語不發就跑到機車旁拿出菜刀，甲
     ○○見狀就撲上去，機車倒下2 人也倒在地上，被告就拿
     菜刀往甲○○臉上揮去，當時甲○○、被告2 人均倒在地
     上，甲○○後來站起來要跑，被告也站起來在後面追砍，
     後來甲○○為被告抓住，甲○○轉過身請被告不要砍，被
     告還是砍下去，當時被告已經砍了不只2 刀，伊印象有3
     、4 刀等語，則被告上開傷勢，顯然與丙○○上開所證述
     之內容較相符合，業如前述，故足認被告上開所辯，應不
     能採信。
  2、又被告前於偵查中對其所持係菜刀乙節，供承不諱，僅以
     當時係屬自衛等語置辯（94年度偵緝字第1036號卷第14頁
     反面參照），而並未曾辯稱不知當時所持係菜刀，是被告
     於原審及本院審理時辯稱：伊係在地上胡亂拾起揮擊甲○
     ○，不知係刀子云云，顯係事後卸責之詞，難以採信。復
     參諸陳淑卿上開陳述：係被告持刀在後面追甲○○等語之
     情，足證被告確係持刀追擊甲○○，而非出於自衛。
  4、綜上所述，被告上開傷害犯行，事證明確，堪以認定，被
     告所辯均不足採，自應依法論科。
三、按殺人罪與傷害罪之區別，乃以加害人有無殺意為斷，是法
    院應審酌加害人之行為動機、手段、行為人對其行為客觀上
    足以造成死亡之結果，其主觀上確信之程度如何，是否預見
    其發生而不違反其本意，及其他情況證據等綜合判斷。固然
    法院之審酌並不以兇器種類及傷痕之多少為絕對標準，亦不
    能因與被害人素不相識，原無宿怨，事出突然，即認為無殺
    人之故意。但下手之情形如何，於審究犯意方面，仍為重要
    參考資料，故認定被告是否有殺人犯意，自應審酌當時情況
    ，視其下手之輕重、加害之部位等，以為判斷之準據（最高
    法院18年上字第1309號、52年臺上字第1300號判例意旨、90
    年台上字第1808號判決意旨參照）。查甲○○遭被告砍傷後
    ，經送高雄醫學大學附設中和紀念醫院診治，而該院函覆原
    原審法院稱：甲○○於93年7 月24日就診時有二處主要傷口
    ，一為右臉頰之切割傷併肌肉斷裂，約15公分以上；一為左
    前下胸至右下腹之切割傷併腹壁肌肉裂傷，約30公分以上，
    其餘尚有多處小切割傷。又甲○○右顏面之傷害則傷及唾液
    腺，胸腹傷口有腹壁肌肉裂傷，若未及時處理，會因出血導
    致生命危險等語，此有前開高雄醫學大學附設中和紀念醫院
    95年5 月3 日函及所檢附之甲○○急診病歷資料診斷書各1
    份等附卷可佐（原審卷第67頁參照），再依卷附傷口照片觀
    之，甲○○之右臉頰之切割傷，係自右耳處起至下巴止；另
    一為左前下胸至右下腹之切割傷，即自左乳頭處至右下腹處
    之切割傷，此2 處傷口或係在臉部，或係在內有心臟、胃、
    肝重要器官之胸、腹部之處，且胸、腹之切割傷長度幾達胸
    、腹部長度之三分之二，並由該院急診創傷病歷顯示證人甲
    ○○當日遭砍傷後，原係前至阮綜合醫院就診，嗣因傷勢危
    急，乃由阮綜合醫院轉診至高醫急診之情（原審卷第69頁參
    照）以及該急診創傷病歷記載主要傷口之長、寬、深度情形
    （其中臉部為20x2x2公分；胸部較長之傷口為30x5x3公分）
    （原審卷第70頁參照），足見甲○○之傷口並非表淺，證人
    甲○○當時生命係存有相當之危險甚明。但依甲○○上開指
    訴及證人丙○○所陳述之案發經過情形可知，被告與甲○○
    發生口角爭執後，雖係逕至機車置物箱內取出菜刀1 把，但
    當時係甲○○見狀後自行上前將被告撲倒在地，而非被告持
    菜刀趨前攻擊甲○○，則被告於口角爭執後取出菜刀時是否
    意在殺害告訴人？或意在恐嚇、傷害？尚有可疑；另被告遭
    甲○○撲倒後，被告因而持刀將甲○○臉部劃傷，甲○○又
    站起來要跑，後來被告雖有持刀追逐甲○○之情，甲○○又
    因此遭被告抓住，被告此時揮砍甲○○約3 、4 刀，此經過
    業經丙○○所證明，並可採信，已如前述，則其時被告若真
    有殺人犯意，則大可於抓住被告後，持刀由上至下奮力揮砍
    甲○○頭、胸等要害部位，但觀諸甲○○所受上開傷勢，則
    均係肌肉之切割傷，傷口長度雖長，傷口所在部分雖有重要
    器官，但深度不深，足認被告當時意在傷害甲○○，而並無
    殺害甲○○之犯意。雖然甲○○所受傷害失血甚多，若未及
    時處理，會因出血導致生命危險，但傷害亦可能導致生命危
    險之結果，實不能以此推認被告即有殺人犯意。故被告當時
    應係出於傷害犯意，並非殺人犯意而為行為應可認定。
四、核被告乙○所為，係犯刑法第277 條第1 項傷害罪（公訴人
    亦以此法條起訴）。原審認被告罪證明確，予以論罪科刑，
    固非無見。惟原審認被告所為係犯刑法第271 條第2 項、第
    1 項之殺人未遂罪，容有未洽，被告雖坦認有傷害行為，但
    辯稱係出於正當防衛而否認犯行提起上訴，雖無理由，但原
    判決既有上開違誤，即應予撤銷改判。爰審酌被告僅因與告
    訴人甲○○發生口角爭執，即持菜刀砍傷告訴人，使告訴人
    身軀多處成傷，其情節非輕，且造成告訴人受傷之程度嚴重
    ，被告犯後復飾詞否認犯行，迄今亦未與被告和解，並無悔
    意等，及其他一切情狀，量處如主文第2 項所示之刑，以示
    懲儆。又未扣案如被告於本院審理時所繪外觀之菜刀1 把，
    係被告所有，供
    本件犯罪所用之物，業經被告供承不諱，又無證據顯示業已
    滅失，爰依刑法第38條第1 項第2 款宣告沒收之。
據上論斷，應依刑事訴訟法第369 條第1 項前段、第364 條、第
299 條第1 項前段，刑法第277 條第1 項、第38條第1 項第2款
，判決如主文。
本案經檢察官沈紹嘉到庭執行職務。
中    華    民    國    95    年    11    月    22    日
                  刑事第七庭    審判長法  官
                                      法  官
                                      法  官
以上正本證明與原本無異。
被告不得上訴。
檢察官如不服本判決應於收受本判決後10日內向本院提出上訴書
狀，其未敘述上訴理由者，並得於提起上訴後10日內向本院補提
理由書狀（均須按他造當事人之人數附繕本）「切勿逕送上級法
院」。
中    華    民    國    95    年    11    月    22    日
                                      書記官  黃玉珠
附錄本案論罪科刑法條全文：
中華民國刑法第277條
（普通傷害罪）
傷害人之身體或健康者，處 3 年以下有期徒刑、拘役或 1 千元
以下罰金。
犯前項之罪因而致人於死者，處無期徒刑或 7 年以上有期徒刑；
致重傷者，處3 年以上10年以下有期徒刑。


司法院資訊處製作；財團法人民間司法改革基金會備份。
